【裁判字號】    98,台上,5997
【裁判日期】    981015
【裁判案由】    傷害
【裁判全文】
最高法院刑事判決            九十八年度台上字第五九九七號
上  訴  人  台灣高等法院檢察署檢察官
上  訴  人
即  被  告  甲○○
            乙○○
                    號之11
共      同
選任辯護人  邱創舜律師
被      告  丙○○
選任辯護人  魯寶文律師
上列上訴人等因被告等傷害案件，不服台灣高等法院中華民國九
十六年一月三十日第二審判決（九十五年度上訴字第三一五二號
，起訴案號：台灣板橋地方法院檢察署九十三年度偵字第一八三
八八號），提起上訴，本院判決如下：
    主  文
原判決撤銷，發回台灣高等法院。
    理  由
本件原判決撤銷第一審關於上訴人即被告甲○○、乙○○部分之
科刑判決，改判仍論處甲○○、乙○○共同傷害人之身體、健康
，因而致重傷罪刑；並維持第一審諭知被告丙○○無罪之判決，
駁回該部分檢察官在第二審之上訴，固非無見。
惟按：(一)刑事訴訟法第一百六十四條第一項規定：「審判長應將
證物提示當事人、代理人、辯護人或輔佐人，使其辨認」，該規
定本旨，乃基於直接審理原則，於審判庭提示判決基礎之證據資
料，令其辨認，用以擔保證據資料之真實性，兼具保護被告之防
禦權。原判決認定甲○○、乙○○以腳踢踹被害人沈誦謙之頭部
及身體，並以扣案沈誦謙當日所穿著之外褲上有好幾個鞋印為所
憑證據之一，但審判期日並未提示該外褲以供辨認，遽採為論罪
之證據，所踐行之訴訟程序，難謂適法。(二)原判決認定「甲○○
、乙○○主觀上雖無重傷害之故意，然打架鬥毆如以腳踢踹人之
頭部及身體，將可能造成人頭部硬腦膜下出血而導致腦傷智力受
損，導致於身體、健康上有重大不治或難治之重傷害結果，此為
客觀上一般人所認識，甲○○、乙○○均為識慮成熟之成年人，
亦應有預見此結果之可能，竟仍基於普通傷害之共同犯意聯絡，
甲○○與乙○○一同以竟於沈誦謙被勒倒在地之際腳踢踹沈誦謙
頭部及身體，致使沈誦謙受有左側急性硬腦膜下出血併腦挫傷，
頭皮、左頸裂傷，頭皮、頸部、右胸挫傷等傷害，其所穿著之外
褲並因而留下鞋印多處。‧‧‧甲○○始請他人通知救護車將沈
誦謙送醫，經醫院施以緊急手術及治療後，沈誦謙智力仍因腦傷
造成局部缺損，其自我照顧功能、職業功能、認知功能受損，理
解能力下降，而致器質性精神疾患，已達健康上重大不治或難治
之重傷害。」等情，因而論處甲○○、乙○○共同傷害人之身體
、健康，因而致重傷罪刑。係以證人翁森水之證言、甲○○於警
詢之供述及前述沈誦謙之外褲上有好幾個鞋印等情為其所憑之依
據。但證人翁森水於警詢證稱「乙○○與沈誦謙發生拉扯，沈誦
謙就倒在地上，甲○○有用腳踢了沈誦謙一下‧‧‧。」云云（
見偵查卷第四０頁警詢筆錄），甲○○於警詢則陳稱「當時在吵
架時很混亂我不知道誰打他，但我有用腳踢他肚子一下。」等語
（見偵查卷第三七頁），其二人均未陳述甲○○及乙○○有用腳
踢沈誦謙之頭部，而前述外褲上之腳印亦僅能證明沈誦謙之下半
身曾遭踢擊，尚不足為其頭部曾遭甲○○與乙○○踢踹之證據。
原判決對於如何認定甲○○與乙○○有共同以腳踢踹沈誦謙「頭
部」，並未說明所憑之依據，尚嫌理由不備。(三)原判決認在「美
尚美茶室」僅甲○○及乙○○對傷害沈誦謙部分有犯意聯絡及行
為分擔，丙○○並無傷害沈誦謙之行為云云。惟查：翁森水於警
詢時證稱：「（所有爭吵過程中，毆打沈誦謙情形為何？）丙○
○有動手推沈誦謙，甲○○有用腳踢一下沈誦謙，乙○○有用手
勒沈誦謙脖子。」（見偵查卷第四０頁背面）。甲○○於警詢時
供稱：「（在茶室裡）‧‧‧之後丙○○與沈誦謙發生拉扯，二
人均倒在地上，當時沈誦謙只有臉上有輕微刮傷‧‧‧」、「沈
誦謙與丙○○倒地之後，我想扶他們，結果沈誦謙就踢我，我也
用腳踢他肚子一下‧‧‧。」、「除了丙○○有動手毆打沈誦謙
，我有用腳踢一下沈誦謙之外，翁森水及乙○○無毆打沈誦謙。
」（見偵查卷第三四、三五頁）；於第一審審理時供陳：「（沈
誦謙為何會跟丙○○兩人抱在一起？）我也不知道，他就衝過來
抱著丙○○。」、「因為丙○○跟沈誦謙在地上踢來踢去，我去
拉他們可能有踢到沈誦謙」等語（見第一審卷第二二一頁）；於
原審審理時則供陳：「我沒有打他，丙○○與沈誦謙都倒在地上
在踢來踢去」等語（見原審卷第一二四頁）。乙○○於警詢時供
稱：「‧‧‧丙○○與我發生拉扯後，沈誦謙與丙○○也發生拉
扯，二人均倒在地上，當時沈誦謙只有臉上有輕微刮傷‧‧‧。
」、「拉扯中丙○○有用手打沈誦謙的頭，甲○○有踢沈誦謙的
肚子，翁森水沒有打。」等語（見核退偵卷第六頁）；於原審審
理時供陳：「‧‧‧但我記得沈誦謙跟丙○○有倒在地上，他們
應該有扭打‧‧‧」等語（見原審卷第二二八頁）。其等供述倘
若屬實，則陳萬水於「美尚美茶室」似亦有攻擊沈誦謙之行為，
原判決對於前述不利於丙○○之供述，如何不足採信，於理由內
並未說明，亦屬理由不備。(四)原判決另認自前開茶室返回丙○○
住處樓下時，丙○○雖有將沈誦謙推倒在地之行為，但依監視錄
影光碟之內容觀之，丙○○將沈誦謙推倒時，沈誦謙係向後坐倒
在地面上，僅臀部著地而已，身體其餘部位並未有任何碰撞，有
第一審勘驗丙○○住處樓下社區監視錄影光碟之勘驗筆錄及監視
錄影光碟畫面列印之照片三張附卷可稽，認此臀部著地之結果，
不足以造成沈誦謙有前述之重傷害云云。然第一審之勘驗筆錄，
關於沈誦謙被推倒部分之內容，僅有：「(2)第二個檔案‧‧‧，
內容：畫面上方道路左側著短褲者將一人（用力）推倒（該人被
從路左側推倒在右側），又將該人扶起身後，復跟隨在被推之人
身旁，又將該人推倒右側道路旁，另二人在旁未有動作。」等情
（見第一審卷第一二六頁），並未有沈誦謙遭丙○○推倒在地，
僅有臀部著地，身體其餘部位並未有任何碰撞之記載；另依偵查
卷附之光碟畫面照片，影像非常模糊，僅隱約有人倒地時以手往
後撐地之畫面（見偵查卷第六０頁），至於倒地後是否僅有臀部
著地？有無再碰撞其他物品？則無法清晰觀察。於此情形，似無
從為前述僅有臀部著地之判斷。況乙○○於警詢時即陳稱：「（
當時於新莊市○○街十一號前有無發生打架、爭吵何事？）丙○
○有打沈誦謙，並推了沈誦謙，致沈誦謙有撞到對面物品。」、
「在自治街十一號喝酒時，只有丙○○毆打沈誦謙。」、「甲○
○有用腳踢一下沈誦謙，丙○○有動手毆打沈誦謙，也用手推他
，致使他撞到對面物品‧‧‧。」等語（見核退偵卷第六、七頁
），如果無誤，則丙○○推倒沈誦謙時，沈誦謙並曾撞到對面之
物品，似非僅臀部著地而已。實情究竟如何？自應明白調查，詳
細勾稽。原判決未予調查審認，遽以前述第一審之勘驗筆錄及光
碟列印照片，為有利於丙○○之認定，且認沈誦謙所受重傷害之
結果，均係因甲○○、乙○○之傷害行為所致，尚嫌速斷，且有
證據上理由矛盾之違法。檢察官及甲○○、乙○○上訴意旨，指
摘原判決不當，均有理由，應認有撤銷發回更審之原因。
據上論結，應依刑事訴訟法第三百九十七條、第四百零一條，判
決如主文。
中    華    民    國  九十八  年    十    月   十五   日
                      最高法院刑事第十一庭
                          審判長法官  石  木  欽
                                法官  洪  佳  濱
                                法官  段  景  榕
                                法官  周  煙  平
                                法官  何  菁  莪
      本件正本證明與原本無異
                                      書  記  官
中    華    民    國  九十八  年    十    月   二十   日
                                                      Ｍ


司法院資訊處製作；財團法人民間司法改革基金會備份。
